【裁判字號】    89,台上,2466
【裁判日期】    891027
【裁判案由】    國家賠償
【裁判全文】
最高法院民事判決                              八十九年度台上字第二四六六號
    上  訴  人  台北縣三峽鎮戶政事務所
    法定代理人  洪清平
    訴訟代理人  彭國能律師
    被 上訴 人  甲○○
右當事人間請求國家賠償事件，上訴人對於中華民國八十八年七月二十八日臺灣高等
法院第二審判決（八十八年度上國字第五號），提起上訴，本院判決如左：
    主  文
原判決關於命上訴人給付及該訴訟費用部分廢棄，發回台灣高等法院。
    理  由
本件被上訴人主張：伊為在台亡故單身榮民邱四德之胞兄，對邱四德之遺產有繼承權
。邱四德於民國八十三年十月二十四日死亡，遺有現款新台幣（以下同）九萬一千零
九十五元及坐落台北縣土城市○○路三一巷五號三樓房屋及其基地，合計遺產價值八
十一萬六千二百七十元。嗣伊提出有關書證聲請繼承邱四德之遺產，於填製親屬繼承
系統表時，將伊之出生年月日「西元一九一二年三月十五日」誤換算成民國十一年三
月十五日，遭台灣板橋地方法院（下稱板橋地院）駁回聲請，伊提起抗告後，台灣高
等法院向上訴人函詢邱四德死亡時之戶籍身分，上訴人所屬公務人員竟因故意或過失
，未經詳察即貿然復稱查無邱四德設籍資料，抗告法院乃據以駁回伊之抗告，使伊喪
失對邱四德遺產之繼承權，受損八十一萬六千二百七十元等情，本於國家賠償法第二
條、第十條、第十一條、第十二條規定，求為命上訴人如數賠償及加計自八十七年七
月十五日起按法定利率計算遲延利息之判決（被上訴人超過上開部分之請求，經原審
為其敗訴之判決，未據被上訴人聲明不服，已告確定）。
上訴人則以：伊於八十六年十月六日所發北縣峽戶字第五六五八號簡便行文表，係以
查無被申請人邱四德之設籍資料為由，請法院提供有關戶籍資料，以便辦理，非完全
否定被申請人之設籍資料，伊所屬公務員並無故意或過失之違法行為；再台灣高等法
院駁回被上訴人聲明繼承，係以被上訴人所提邱四德之除戶戶籍謄本不正確為由，故
該院所為裁定為具有原因力之條件，此一條件與伊所發之上開函件，無必然結合之可
能，縱伊所屬公務員之行為有故意或過失，亦與被上訴人喪失繼承權之結果無相當因
果關係，被上訴人請求伊賠償，自非有據等語，資為抗辯。
原審將第一審所為被上訴人敗訴之判決一部廢棄，改判命上訴人給付八十一萬六千二
百七十元及其利息，無非以：被上訴人主張之右揭事實，已據提出財團法人海峽交流
基金會證明書、公證書、戶籍登記簿謄本、民事裁定、行政院退除役官兵輔導委員會
台北榮譽國民之家簡便行文表、土地及建物登記簿謄本、台北縣稅捐稽徵處簡便行文
表等件為證，上訴人對之並不爭執，自堪信為真實。按國家賠償法第二條所謂之「行
使公權力」係指公務員基於國家機關之地位，行使統治權作用之行為而言，並包括運
用命令及強制等手段干預人民自由及權利之行為，以及提供給付、服務、救濟、照顧
等方法，增進公共及社會成員之利益以達成國家任務之行為。本件上訴人係所轄地區
人民之戶籍之設籍、異動、除籍之登載及掌管戶政方面資料之主管機關，依上開說明
，凡所轄區域內人民戶籍資料之查復即屬行使公權力之行為。查邱四德為在台之單身
榮民，其於八十三年十月二十四日死亡，依民法第一千一百三十八條規定，被上訴人
對其遺產有繼承權。被上訴人於八十六年八月八日聲請繼承邱四德遺產，於填製親屬
繼承系統表時，將「一九一二年三月十五日」誤換算成「民國十一年三月十五日」，
引起板橋地院對被上訴人是否為邱四德之繼承人之疑慮，惟被上訴人其餘證件均符合
法律規定，被上訴人於板橋地院駁回其聲請後即更正錯誤，並向原法院提起抗告，抗
告法院除函請上訴人檢送被繼承人邱四德之除戶戶籍資料，以核對被上訴人提出之邱
四德除戶戶籍資料是否正確外，別無他途；而邱四德確設籍於上訴人轄內，有上訴人
八十六年十一月十三日北縣峽戶字第二八三八七號函可稽，乃上訴人未經詳查，即於
八十六年十月六日以北縣峽戶字第五六五八號簡便行文表復稱「被申請人邱四德戶籍
地址，查無設籍資料，請提供有關戶籍資料，以便辦理」等語，抗告法院遂於同年十
月二十九日以被上訴人提出之邱四德之除戶戶籍謄本非正確為由，駁回被上訴人之抗
告。按戶籍資料必須有設籍後始有異動及除籍等資料之登載，抗告法院查詢之函文已
明確記載邱四德之戶籍地址，上訴人之函文係屬公文書，其既函復無邱四德戶籍地址
之設籍資料，可見即無除戶戶籍資料，抗告法院判定被上訴人所提出之邱四德之除戶
戶籍謄本非正確，自屬依據上訴人之復函為之，上訴人之行為與被上訴人喪失繼承權
自有相當因果關係，上訴人並有疏失。邱四德死亡後遺有現金及上開不動產合計八十
一萬六千二百七十元，此為上訴人所不爭，則被上訴人本於國家賠償法第二條規定，
訴請上訴人如數賠償，自屬正當，應予准許等詞，為其判斷之基礎。
查被上訴人向板橋地院聲請繼承被繼承人邱四德遺產，經板橋地院裁定駁回，被上訴
人對之提起抗告，台灣高等法院向上訴人查詢邱四德之除戶戶籍資料，經上訴人於八
十六年十月六日以北縣峽戶字第五六五八號簡便行文表復稱「被申請人邱四德戶籍地
址，查無設籍資料，請提供有關戶籍資料，以便辦理」等語，台灣高等法院嗣以被上
訴人提出之邱四德之除戶戶籍謄本非正確為由，駁回其抗告，以上乃原審確認之事實
。而被上訴人聲請繼承遺產，是否合於法律規定，屬法院之職掌，台灣高等法院受理
該抗告事件，向上訴人查詢邱四德戶籍資料，僅係法院調查方法之一，上訴人函復內
容，原僅供法院參考，該函文內容是否必導致法院駁回被上訴人之抗告，已非無疑；
況上訴人之復函明白表示請法院提供有關戶籍資料，以便辦理，則於法院未再提供資
料向上訴人查詢，即駁回被上訴人抗告之情形下，能否謂被上訴人喪失繼承權，係上
訴人之行為所致，尤待斟酌。原審謂抗告法院除函請上訴人檢送邱四德之除戶戶籍資
料以核對被上訴人提出之邱四德除戶戶籍資料是否正確外，別無他途，上訴人函復無
邱四德戶籍地址之設籍資料，與被上訴人喪失繼承權有相當因果關係云云，而為上訴
人敗訴之判決，自嫌速斷。上訴論旨指摘原判決不當，聲明廢棄，非無理由。
據上論結，本件上訴為有理由。依民事訴訟法第四百七十七條第一項、第四百七十八
條第一項，判決如主文。
中      華      民      國    八十九    年      十      月    二十七    日
                              最高法院民事第七庭
                                  審判長法官  吳  正  一
                                        法官  謝  正  勝
                                        法官  劉  福  來
                                        法官  高  孟  焄
                                        法官  葉  勝  利
      右正本證明與原本無異
                                              書  記  官
中      華      民      國    八十九    年     十一     月     十五     日


司法院資訊處製作；財團法人民間司法改革基金會備份。
